【裁判字號】    97,交聲更(一),24
【裁判日期】    980227
【裁判案由】    聲明異議
【裁判全文】
臺灣臺南地方法院交通事件裁定    97年度交聲更(一)字第24號
移送機關    交通部公路總局嘉義區監理所臺南監理站
異議人即
受處分人    甲○○
                    15樓之2.
上列受處分人因違反道路交通管理處罰條例案件，對於交通部公
路總局嘉義區監理所臺南監理站民國96年10月22日所為之裁決處
分（處分案號：嘉監南字第裁74-VA0000000號）聲明異議，經本
院以96年度交聲字第1036號裁定後，異議人不服提起抗告，經臺
灣高等法院臺南分院以 97年度交抗字第151號裁定撤銷原裁定發
回更審，本院更為裁定如下：
    主  文
原處分撤銷。
甲○○不罰。
    理  由
一、原處分意旨略以：異議人即受處分人甲○○（下稱異議人）
    駕駛其所有之車牌號碼９２５１－ＬＶ號自用小客貨車，於
    民國九十四年十二月二十二日十八時二十七分許，行經最高
    限速為每小時九十公里之台８８線二十．六公里處時，以時
    速一百零三公里，超速十三公里行駛，行車速度超過規定之
    最高時速未滿二十公里，經屏東縣警察局交通隊警員測速照
    相逕行製單舉發。嗣經移送機關即交通部公路總嘉義區監理
    所臺南監理站以其違規事證明確，依照道路交通管理處罰條
    例第四十條及違反道路交通管理事件統一裁罰基準表之規定
    ，裁處異議人罰鍰新臺幣（下同）二千二百元。
二、本件異議意旨略以：異議人對其違規事實並不否認，惟其於
    九十四年二月十八日已將戶籍遷往屏東縣潮州鎮○○街二十
    之五號四樓，故未收到舉發通知單，希望能罰最低額，為此
    聲明異議，請求撤銷原處分云云。
三、按行政罰法第五條規定：「行為後法律或自治條例有變更者
    ，適用行政機關最初裁處時之法律或自治條例。但裁處前之
    法律或自治條例有利於受處罰者，適用最有利於受處罰者之
    規定。」（本法業經總統於九十四年二月五日，以華總一義
    字第０９４０００１６８４１號令公布，並自九十五年二月
    五日開始施行），顯見行政罰法係採「從新從輕」原則，亦
    即違反行政法之義務之行為後，如法律或自治條例有變更，
    則行政裁處之法律適用，原則上從新法即裁處時之法律，例
    外始從對被告較有利之舊法即行為時法。而本件違規行為後
    ，道路交通管理處罰條例於九十四年十二月二十八日修正公
    布，並於九十五年七月一日起施行，關於在超速行駛，經比
    較修正前後該條例第四十條、第六十三條規定，異議人行為
    時之法律即修正前之規定並無較有利於異議人之情事，故依
    前揭行政罰法之規定，本件應適用裁處時即修正後之法律處
    罰。
四、次按汽車駕駛人，行車速度，超過規定之最高時速，或低於
    規定之最低時速，除有第四十三條第一項第二款情形外，處
    一千二百元以上二千四百元以下罰鍰，並記違規點數一點，
    裁處時道路交通管理處罰條例第四十條、第六十三條第一項
    第一款分別定有明文。
五、再按行為人有道路交通管理處罰條例之情形者，應填製舉發
    違反道路交通管理事件通知單（以下簡稱通知單），並於被
    通知人欄予以勾記，其通知聯依下列規定辦理：．．．四、
    逕行舉發者，應按已查明之資料填註車牌號碼、車輛種類、
    車主姓名及地址，並於通知單上方空白處加註逕行舉發之文
    字後，由舉發機關送達被通知人；處理違反道路交通管理事
    件，有關文書送達之程序，依行政程序法送達之規定，道路
    交通管理事件統一裁罰標準及處理細則第十一條第一項第四
    款、第五條分別定有明文。準此，逕行舉發案件，應由舉發
    機關依行政程序法之規定，將舉發通知單合法送達，使受通
    知人得於規定期間內，自動繳納罰鍰或到案聽候裁決，如未
    將舉發通知單合法送達被通知人，即逕行裁決，核與前開規
    定不符，其裁決程式自屬有瑕疵。關於文書送達之程序，依
    行政程序法第七十二條第一項規定，送達，於應受送達人之
    住居所、事務所或營業所為之，但在行政機關辦公室處所或
    他處會晤應受送達人時，得於會晤處所為之。當事人變更其
    送達之處所而不向行政機關陳明，致有同條第一項第一款所
    定應為送達之處所不明之情形者，行政機關得依職權為公示
    送達，行政程序法第七十八條第三項固有規定。惟所謂「應
    受送達之處所不明」，須已用盡相當之方法探查，仍不知其
    應為送達之處所者，始足當之。而「不明」之事實，則應由
    聲請公示送達之人負舉證責任，並由法院依具體事實判斷（
    最高法院八十二年台上字第二七二號判例參照）。從而，行
    政程序法第七十八條第三項所定有同條第一項第一款情形者
    ，行政機關得依職權命為公示送達，須具備下列三項要件：
    1.當事人有變更其送達處所之情形；2.當事人未向行政機關
    陳明；3.致生同條第一項第一款「應為送達之處所不明」之
    結果。因之，若當事人「未陳明送達處所變更」，但尚未致
    生「應為送達處所不明」之結果者（例如：可透過戶籍查詢
    而得知新址者，即不能認為「應為送達處所不明」），行政
    機關即不得以當事人變更其送達處所而未向行政機關陳明為
    由，逕依行政程序法第七十八條第三項之規定，對當事人為
    公示送達。末按違反處罰條例之行為，自行為成立之日起；
    行為有連續或繼續之狀態者，自行為終了之日起，逾三個月
    不得舉發，道路交通管理處罰條例第九十條前段定有明文。
六、經查：
(一)、異議人駕駛其所有之車牌號碼９２５１－ＬＶ號自用小客貨
    車，於九十四年十二月二十二日十八時二十七分許，行經最
    高限速為每小時九十公里之台８８線二十．六公里處時，以
    時速一百零三公里，超速十三公里行駛，行車速度超過規定
    之最高時速未滿二十公里，經屏東縣警察局交通隊警員測速
    照相逕行製單舉發等情，有屏東縣警察局九十五年一月十九
    日屏警交字第ＶＡ0000000號舉發違反道路交通管理
    事件通知單一紙及違規採證照片一幀附卷可稽。
(二)、又本件既係經舉發機關逕行舉發，依前揭說明，舉發機關即
    應按已查明之資料填註車牌號碼、車輛種類、車主姓名及地
    址，並於通知單上方空白處加註逕行舉發之文字後，由舉發
    機關送達被通知人。查本件舉發違反道路交通管理事件通知
    單（含採證照片），固依郵政送達程序以掛號郵寄送達，郵
    寄地址為「臺南市○○市○○路７０３巷３弄２５號之２２
    」，惟因遷徙不明而遭退回後，舉發機關遂於九十五年二月
    十四日辦理公示送達公告等情，有屏東縣警察局九十五年二
    月十四日屏警交字第０９５００１２０６４號函暨公示送達
    清冊各一份在卷可憑。
(三)、惟本院查核異議人戶籍資料結果，異議人於九十四年二月十
    八日至九十六年五月七日止，確係設籍於「屏東縣潮州鎮○
    ○里○鄰○○街２０之５號４樓」與本件舉發違反道路交通
    管理事件通知單所載異議人之地址「臺南市○○市○○路７
    ０３巷３弄２５號之２２」不符，此有異議人全戶戶籍資料
    查詢結果及戶籍謄本各一份附卷可參。況本件異議人亦自陳
    於本件舉發通知單送達之時仍住於上開戶籍址，且未收到本
    件舉發違反道路交通管理事件通知單，此觀卷附聲請異議狀
    一份即明。是本件異議人於九十四年二月十八日至九十六年
    五月七日間，已遷入於「屏東縣潮州鎮○○里○鄰○○街２
    ０之５號４樓」住所，並辦理戶籍遷入登記在案。然原舉發
    機關竟以異議人之車籍地址即「臺南市○○市○○路７０３
    巷３弄２５號之２２」付郵送達，致郵政機關以遷徙不明退
    件；而原舉發機關透過戶政查詢系統查明異議人所居住之戶
    籍地址，乃輕而易舉之事，詎原舉發機關未再就正確送達地
    址予以查明，即以「當事人應為送達之處所不明」為由，逕
    對異議人為公示送達，揆諸前開說明，其送達程序要非合法
    ，尚不生合法送達之效力。
七、綜上所述，本件舉發通知單既未經合法送達，原舉發機關所
    為之舉發程序即未完成。揆諸前開說明，本件於異議人違反
    道路交通管理罰條例行為成立之日即九十四年十二月二十二
    日起三個月內，原舉發機關顯未依行政程序法規定為合法送
    達，自不符道路交通管理處罰條例第九十條前段行為終了之
    日起三個月內舉發之要件，移送機關仍以原處分對異議人為
    裁罰，容有不當，自應由本院裁定將原處分撤銷，另為異議
    人不罰之諭知。
八、據上論斷，應依道路交通管理處罰條例第八十七條第二項、
    道路交通案件處理辦法第二十條前段，裁定如主文。
中    華    民    國    98    年     2    月    27    日
                        交通法庭法  官  陳金虎
以上正本證明與原本無異。
如不服本裁定應於送達後5日內向本院提出抗告狀（應附繕本）
。
                                書記官  蔡明峰
中    華    民    國    98    年    2     月    27    日


司法院資訊處製作；財團法人民間司法改革基金會備份。
